【裁判字號】    89,簡上,746
【裁判日期】    900808
【裁判案由】    確認本票債權不存在
【裁判全文】
臺灣臺北地方法院民事判決  八十九年度簡上字第七四六號
    上  訴  人    甲○○
    被上訴人      忠翔交通股份有限公司
    法定代理人    乙○○○
    訴訟代理人    楊金順律師
    複  代理人    南雪貞律師
右當事人間請求確認本票債權不存在事件，上訴人對於中華民國八十九年九月二十一
日本院臺北簡易庭八十九年度北簡字第六四八號第一審判決提起上訴，本院判決如左
：
    主      文
上訴駁回。
第二審訴訟費用由上訴人負擔。
    事      實
甲、上訴人方面：
一、聲明：
（一）原判決廢棄。
（二）確認被上訴人持有如附表所示之本票二紙，對上訴人之本票債權不存在。
二、陳述：除與原審判決書所載相同者茲予引用外，補稱：
（一）上訴人於民國八十五年間原本欲向福閔工程有限公司（下稱福閔公司）購買車
      號ＡＩ一八五三號之營業大貨車（下稱系爭車輛），並以三十萬元口頭上成交
      ，雙方並議定該三十萬元包括福閔公司原已交付被上訴人約六萬元之保險費，
      但因被上訴人硬要再向上訴人收取六萬元之保險費，否則拒絕辦理買賣事宜而
      作罷。嗣於八十八年十月二十三日，上訴人在南港正堅汽車修護廠修理上訴人
      目前購置車號ＡＰ－○八六號之車輛時，被上訴人竟帶三、四名壯漢堵住上訴
      人所有之上開車輛，態度惡劣並指稱上訴人積欠系爭車輛之燃料費等費用，並
      要求至派出所對質。嗣因警員以要辦上訴人偽造文書罪為要脅，並稱被上訴人
      若未能提出買賣證明，自然無需給付，上訴人方簽立附表所示之二紙本票。
（二）上訴人於八十五年至八十六年初，曾受僱於福閔公司，該公司目前因營運不善
      而倒閉，靠行於被上訴人之車輛亦由被上訴人收回。而福閔公司之負責人全家
      之勞健保亦均由被上訴人代為投保，至上訴人之健保部分當時即在上訴人配偶
      所服務之單位投保，並無異動。況本件除了罰單外，並無任何證據顯示上訴人
      有購買系爭車輛之事實。
三、證據：援用原審之立證方法。
乙、被上訴人方面：
一、聲明：駁回上訴。
二、陳述：除與原審判決書所載相同者茲予引用外，補稱：
（一）本件依證人即警員林連祥於原審所為之證詞可知，上訴人係在自由意志下簽發
      系爭二紙本票，是上訴人辯稱其係在非自由意志下簽立上開本票等語，並不足
      採。
（二）系爭車輛之原所有權人福閔公司於八十四年十月三十一日將之出售予上訴人，
      再由上訴人轉靠行於被上訴人公司。至上訴人辯以其係受僱於福閔公司一節，
      並未舉證以實其說，尚難足採。按汽車買賣，雖依道路交通安全規則第十五條
      第二款規定應辦理過戶登記，但此並非汽車所有權移轉之法定要件，因汽車係
      屬動產，故只須有移轉汽車所有權之合意並交付予受讓人，即生所有權移轉之
      效力。本件上訴人既自承於八十四年、八十五年間曾有意洽購系爭車輛，並使
      用系爭車輛至八十六年間，復未能舉證證明其係受僱於福閔公司，足認上訴人
      應為系爭車輛之所有權人，基於租稅採取之原則為實質課稅原則，上訴人自應
      繳納系爭車輛之牌照稅、燃料費等費用。又上訴人使用系爭車輛期間積欠系爭
      車輛之牌照稅、燃料費、保險費、罰鍰等費用共計新台幣（下同）三十萬二千
      五百八十四元，是被上訴人對上訴人之本票債權自屬存在。
三、證據：除援用原審所提證據外，補提報紙一則為證。
丙、本院依職權函查上訴人之報稅資料。
    理      由
一、本件上訴人起訴主張其於八十八年十月二十三日在非自由意志下被迫分別簽立如
    附表所示之本票二紙，被上訴人並持以向上訴人追索，惟兩造間並無任何債權存
    在，是被上訴人持有如附表所示之本票債權對上訴人不存在等語。被上訴人則以
    ：如附表所示之本票係因上訴人使用被上訴人所有之系爭車輛，積欠之使用牌照
    稅、保險費、汽車燃料費及違規罰款，合計三十萬二千五百八十四元，迄八十八
    年十月二十三日，兩造一同至南港分局調處，上訴人乃簽發如附表所示之本票，
    以清償積欠之前揭債務等語資為抗辯。
二、本件上訴人主張其於八十八年十月二十三日簽發如附表所示之本票二紙之事實，
    業據其提出如附表所示之本票影本二紙為證，復為被上訴人所不爭執，自堪信為
    真實。按當事人主張其意思表示係因被詐欺或脅迫而為之者，應就其被詐欺或脅
    迫之事實，負舉證之責任，最高法院二十一年上字第二Ｏ一二號、四十七年上字
    第一六三二號判例可資參照。查上訴人主張如附表所示之本票二紙係伊在非自由
    意志下被迫簽發等語，為被上訴人所否認，揆諸前揭判例意旨，上訴人自應就其
    主張被脅迫之事實負舉證責任。上訴人固請求訊問證人即南港分局南港派出所員
    警林連祥，然觀諸證人林連祥於原審證稱：兩造一同至派出所，並沒有人架著上
    訴人，也沒有緊張對立的氣氛，被上訴人表示因車子沒有過戶致兩造有金錢糾紛
    ，當時氣氛不是很好，吵來吵去，但並沒有毆打、恐嚇等情形，也沒有脅迫等行
    為，伊只是將辦公室借其等使用，並未要求上訴人簽立本票，亦未向上訴人表示
    倘被上訴人無法提出買賣契約，就要將系爭二紙本票取回返還上訴人，當時並有
    聽到兩造談到罰單及稅金等語，尚不足認上訴人係在被脅迫情形下簽發如附表所
    示之本票，此外，上訴人復未能舉證以實其說，其此部分之主張，委無足採。
三、次按在一般確認法律關係不存在之訴，如被告主張其法律關係存在時，固應由被
    告負舉證責任（最高法院四十二年台上字第一七Ｏ號判例參照），然票據行為為
    不要因行為，執票人不負證明關於取得票據原因之責任，最高法院六十四年台上
    字第一五四Ｏ號亦著有判例可資參照，是票據債務人如就票據之真正並不爭執，
    僅主張其與執票人間並無如執票人所主張之票據行為原因關係存在，其無給付義
    務，自應由票據債務人就此一權利障礙即票據原因關係不存在之事實，負舉證責
    任。經查，本件上訴人既不否認伊曾簽發系爭二紙本票，依前揭說明，上訴人自
    應就票據原因關係不存在之事實負舉證責任。上訴人雖稱：伊於八十五年間受僱
    於福閔公司，曾駕駛靠行於被上訴人之系爭車輛至八十五年底、八十六年初，並
    曾於八十四年、八十五年間向被上訴人表示欲購買前揭車輛，因故未能辦理過戶
    ，是就相關車輛牌照稅、燃料費等費用，伊並無繳納之義務等語，惟查，上訴人
    於原審審理時自承伊與福閔公司並無簽約，亦無勞保資料等語（參原審八十九年
    六月二十六日之言詞辯論筆錄），而上訴人於八十四年至八十六年間並無結算申
    報綜合所得稅一節，亦經本院函查北區國稅局三重稽徵所屬實，且上訴人復未能
    舉證證明其確係受僱於福閔公司，與被上訴人間並無靠行關係存在，尚難認上訴
    人此部分之主張為真實。況且，縱上訴人主張系爭車輛並非上訴人靠行於被上訴
    人公司，伊並無繳納相關車輛牌照稅、燃料費等費用之義務一節屬實，但上訴人
    既於派出所與被上訴人協商，嗣後並簽發面額與上開費用相符之系爭本票二紙，
    應認上訴人有承擔該債務之意思，自難嗣後再以其並無繳納之義務為由，而主張
    被上訴人就系爭二紙本票對上訴人並無債權存在。
四、綜上所述，上訴人既未能舉證證明如附表所示之本票係其在非自由意志下被迫簽
    發，復未能提出證據證明其雖使用被上訴人所有之前揭車輛，但就相關車輛牌照
    稅、燃料費等費用無繳納義務之事實，從而，其據以請求確認被上訴人就如附表
    所示本票對其之債權不存在，為無理由，應予駁回。原審為上訴人敗訴之判決，
    並無不合。上訴意旨指摘原判決不當，求予廢棄改判，為無理由，應予駁回。
五、據上論結，本件上訴為無理由，依民事訴訟法第四百三十六條之一第三項、第四
    百四十九條第一項、第七十八條，判決如主文。
中      華      民      國    九十      年      八      月      八      日
                                            民事第五庭審判長法官  王碧芳
                                                            法官  歐陽漢菁
                                                            法官  林秀圓
（不得上訴）
右為正本係照原本作成
中      華      民      國    九十      年      八      月      八      日
                                                        法院書記官  陳嘉慧
~F0
~T48
附表：
編號  發  票  日  票據號碼  票面金額（新台幣）  到  期  日
  一  八十八年十  000000    0十五萬二千五百八  八十八年十
      月二十三日            十四元              一月二十三
                                                日
  二  八十八年十  000000    0十五萬元          八十八年十
      月二十三日                                二月二十三
                                                日


司法院資訊處製作；財團法人民間司法改革基金會備份。
